臺灣士林地方法院民事判決　　　　　　 92年度重訴字第376號
原　　　告　庚○○○
　　　　　　乙○○
　　　　　　丙○○
　　　　　　甲○○○
　　　　　　己○○○
　　　　　　戊○○
　　　　　　辛○○
共　　　同
訴訟代理人　楊延壽律師
複代理人　　丁○○
被　　　告　壬○○○
訴訟代理人　翁瑞麟律師
上列當事人間請求損害賠償事件，本院於94年4 月20日言詞辯論
終結，判決如下：
    主  文
原告之訴及假執行之聲請均駁回。
訴訟費用由原告負擔。
    事實及理由
一、原告主張︰
  (一)被告明知其經濟狀況不佳，竟仍基於概括犯意，意圖為自己
    不法所有，自85年9月間起，至88年4月間陸續召集四個互助
    會，自任會首，利用會員彼此不熟識或未能每次開標均到場
    競標，而藉以冒名盜標，詐取不法所得，另亦參加原告乙○○、丙○○、甲○○○、己○○○所召集之互助會，得標後
    未續繳會款，被告以詐欺、偽造文書方式，致原告受有損害
    ，而被告經台灣士林地方法院檢察署檢察官以91年度偵字第
    7481號提起公訴（另91偵字第11501 號函送併辦），已經台
    灣士林地方法院91年度易字第842 號刑事判決處有期徒刑一
    年在案。
  (二)原告戊○○、辛○○均係被告冒標互助會之會員，被告冒標
    後，偽稱某會員得標，致渠二人分別陷於錯誤而交付會款，
    渠二人自亦屬被告犯罪之被害人。又，被告於89年11月間告
    知原告係因遭其他會腳倒會週轉不靈，請求停會，並承諾負
    責收取死會會款逐月分配至全數清償為止，原告均信其言，
    未予深究，當時並不知其冒標之詳情，至於自訴狀所載乃原
    告以外其他會員所見，非原告當場見聞，嗣眾人雖議論紛紛
    ，惟被告停會後確有依承諾給付會款之情，更令原告信其所
    說，原告並非於89年11月即知被告有詐欺、偽造文書之犯行
    ，被告主張請求權已罹於時效，洵無足採。而被告於停會後
    ，陸續清償部份會款，經結算分別尚積欠原告之互助會款金
    額如原告準備書（本院94年1月10日收狀）所提附表所示。
    為此，依侵權行為法律關係提起本訴。
  (三)並聲明：
  1.被告應給付原告庚○○○2,247,500元、給付原告乙○○2,2
    04,200元、給付原告丙○○1,250,000元、給付原告甲○○○289,100元、給付原告己○○○1,236,700元、給付原告戊○○337,500元、給付原告辛○○224,000元，及均自起訴狀
    繕本送達翌日起算至清償日止按年息5﹪計算之利息。
  2.願供擔保請准宣告假執行。
二、被告抗辯︰
  (一)原告戊○○、辛○○並非遭冒標或擔任會首遭詐欺會款之人
    ，非因犯罪而受損害之人，不得提起附帶民事訴訟。若其二
    人因被告冒標互助會收取會款受有損害，原告戊○○、辛○○分別受損之金額亦應各為130,600 元、7,000 元（即應扣
    除標金），其餘非因詐收會款所生損害。
  (二)由原告於91年度自字第43號自訴狀記載之內容，即可知原告
    於89年10月20日即知冒標詐欺之情
    ，原告於89年11月間互助
    會全數停會時早已得知損害之發生及應負賠償責任之人，至
    91年11月間侵權行為損害賠償請求權即已罹於時效消滅，被
    告主張時效消滅之抗辯。
  (三)並聲明：原告之訴及假執行之聲請均駁回。
三、本件兩造不爭執之事實︰
  (一)被告自85年9 月間起，先後召集如本院91年度易字第842 號
    刑事判決附表（一）所示Ａ、Ｂ、Ｃ、Ｄ四個互助會，另參
    加該刑事判決附表（二）所示原告乙○○、丙○○、汪林阿
    錦、盧林秀、己○○○分別召集之互助會，陸續詐標會款如
    上開刑事判決事實欄所載（如附件）。被告並因而經上開刑
    事判決論以連續詐欺罪，處有期徒刑一年（尚未確定）。
  (二)原告戊○○係參加前項所述之Ｂ會（會單編號40、41），原
    告辛○○係參加前項所述之Ｃ會（會單編號34）。
  (三)被告所召集前述互助會，於89年11月間全部停會，嗣後被告
    陸續清償部份會款，經兩造結算，被告分別積欠原告之互助
    會款金額如原告準備書（本院94年1月10日收狀）所提附表
    所示。
  (四)原告係92年6月6日提起本訴，請求損害賠償。
四、本件爭執事項︰
  (一)原告戊○○、辛○○是否為被告冒標犯罪事實之被害人？渠
    等分別受詐欺之金額為何？
  (二)原告本件請求權是否已罹於時效？
    茲論述如下︰
  (一)原告戊○○、辛○○是否為被告冒標犯罪事實之被害人？渠
    等分別受詐欺之金額為何？
  1.原告戊○○係參加附件附表（一）所示之Ｂ會（會單編號40
    、41，即二會），原告辛○○係參附件附表（一）所示之之
    Ｃ會（會單編號34），已如前述，而渠二人雖非該二會遭冒
    標之人，惟被告係於每次冒標後，任意編派某會員或其所虛
    列之會員得標，而使包含原告戊○○、辛○○等其他會員陷
    於錯誤交付會款，原告戊○○、辛○○自屬被告詐欺犯罪事
    實之被害人，渠二人於上開刑事案件程序中附帶提起本件民
    事訴訟請求損害賠償，自屬合法。
  2.原告戊○○、辛○○雖係被告冒標詐取會款之被害人，惟渠
    二人於被告分別詐取會款時，陷於錯誤所實際交付之金額均
    係會金10,000元扣除冒標標金之餘額，而非全額之會金，就
    原告戊○○部份，其參加Ｂ會2會，被告於Ｂ會冒標者共9期
    ，每次冒標之標金分別為2,500、2,900、2,600、2,900、
    3,000、2,600、2,700、3,000、2,500元，則原告戊○○每
    次受詐欺交付之金額（2會）應各為15,000元（[10,000-2,5
    00 ]x2=15,000）、14,200元（[10,000-2,900]x2=14,200）
    、14,800元（[10,000-2,600]x2=14,800）、14,200元、（
    [10,000-2,900]x2=14,200）、14,000元（[10,000-3,000]x
    2=14,000）、14,800元（[10,000-2,600]x2=14,800）、14,
    600元（[10,000-2,700]x2=14,600）、14,000元（[10,000-
    3,000]x2=14,000）、15,000元（[10,000-2,500]x2=15,00
    ），共計應為130,600元。就原告辛○○部份，其參加Ｃ會1
    會，被告於Ｃ會冒標者係一期，冒標之標金為3,000元，則
    原告辛○○受詐欺交付之金額係7,000元（10,000-3,000=7,
    000）。是以，原告戊○○、辛○○因被告冒標詐欺之侵權
    行為，所受之損害金額應分別為130,600元、7,000元；至渠
    二人依互助會關係結算積欠之會款金額（即如聲明所示金額
    ），分別逾越上開範圍部份，即非因被告侵權行為所受損害
    ，而不得依侵權行為法律關係予以請求。
  (二)原告本件請求權是否已罹於時效？
  1.按，「因侵權行為所生之損害賠償請求權，自請求權人知有
    損害及賠償義務人時起，二年間不行使而消滅。自有侵權行
    為時起，逾十年者亦同。」、「時效完成後，債務人得拒絕
    給付。」民法第197條第1項、第144條第1項分別定有明文。
  2.經查，原告前於台灣士林地方法院檢察署檢察官就被告同一
    犯罪事實偵查程序中，另向本院對被告提起詐欺、偽造文書
    之自訴，由本院刑事庭以91年度自字第43號案件受理，嗣經
    本院於91年6 月21日判決諭知自訴不受理，有該案件卷宗影
    本可參。原告於該自訴案件所具自訴狀已載明︰「詎至89年
    10月20日，由被告所召集，自86年2 月20日起至90年8 月20
    日止每月一萬元之互助會開標時，原應僅13會未得標…卻有
    20個活會出面競標，自訴人等赫然發現，被告等竟利用會員
    們對伊等之信任及彼此未必完全熟識，無從確認，且並非每
    次均能親自到場競標，而藉以冒名盜標，詐取不法利益。」
    、「被告於東窗事發後，雖不否認冒標情事，惟辯稱僅係一
    時週轉不靈…，乃暫未深究…，詎被告所召集之其他互助會
    亦陸續停標…」等內容，而如前述，被告召集之互助會於89
    年11月間即全部停會，可見原告於當時應已知悉被告冒標詐
    欺會款之事實，且被告亦未否認詐標會款之情。原告雖主張
    原告當時並不知被告冒標之詳情，自訴狀所載乃原告以外其
    他會員所見，非原告當場見聞云云。惟該自訴狀係經原告與
    其他自訴人共同具狀提出，依民事訴訟法第358 條第1 項規
    定，自推定為真正。況且，知悉事實不以當場見聞為必要，
    且原告庚○○○於上開刑事案件檢察官偵查中已明確陳述︰
    「我係在89年11月20日與江順光二人一同去標會，才發現只
    剩12會之會，竟有18人來標，且鍾女告訴我︰『叫我不要參
    標，他之前已經將我標走了，已標走一會』我才知被冒標」
    等語（參見91偵字第7481號卷91年10月23日詢問筆錄）；另
    參酌同案件被害人鄭木村、江順興、盧福元、沈鄭雪娥、吳
    春雄、劉金玉、盧清絨、盧林秀、陳麗卿等多人分別於警訊
    、偵查中之陳述（警訊部份參見91偵字第3143號卷筆錄、偵
    訊部份參見91年度偵字第7481號卷91年10月23日詢問筆錄）
    ，於89年10月、11月間被告即經會員發現有詐標之情，而被
    告亦自承有冒標之行為，亦堪認上開自訴狀之內容與事實相
    符，而有相當之證明力，應認被告就此部份抗辯事由，已盡
    其舉證之責。原告主張渠等非於89年11月即知悉被告詐欺等
    犯行云云，惟未能舉證證明原告確係事後何時知悉之事實，
    自難憑採。
  3.承上，原告於89年11月間已知悉損害之發生及賠償義務人，
    渠等於92年6 月6 日始提起本訴請求侵權行為之損害賠償，
    顯已逾越二年之時效期間，則被告為時效消滅之抗辯拒絕給
    付，即屬有據。
五、綜上所述，本件原告因侵權行為所生之損害賠償請求權，因
    罹於二年時效期間而消滅，被告拒絕給付為有理由，從而，
    原告本於侵權行為法律關係，請求被告給付原告庚○○○2,
    247,500 元、給付原告乙○○2,204,200 元、給付原告丙○○1,250,000 元、給付原告甲○○○289,100 元、給付原告
    己○○○1,236,700 元、給付原告戊○○337,500 元、給付
    原告辛○○224,000元，及均自起訴狀繕本送達翌日起至清
    償日止按年息5﹪計算之利息，為無理由，應予駁回。
六、原告之訴既經駁回，其假執行之聲請即失所附麗，應併予駁
    回。
七、本件事證已臻明確，兩造其餘攻擊防禦方法，於判決結果不
    生影響，爰不一一詳予論述，附此敘明。
八、據上論結，本件原告之訴為無理由，依民事訴訟法第85條第
    1 項前段判決如主文。
中　　華　　民　　國　　94　　年　　4 　　月　　29　　日
                  民事第二庭  法  官  施月燿
以上正本證明與原本無異。
如對本判決上訴須於判決送達後20日內向本院提出上訴狀。
中　　華　　民　　國　　94　　年　　5　　月　　 4 　　日
                              書記官  韓金發
